【裁判字號】    94,訴,379
【裁判日期】    950518
【裁判案由】    返還不當得利等
【裁判全文】
臺灣基隆地方法院民事判決               94年度訴字第379號
原      告
即反訴被告    壬○○
訴訟代理人    甲○○
被      告
即反訴原告    己○○
              辛○○
              戊○○
              丙○○
              乙○○
              丁○○
兼上六人共同
訴訟代理人    庚○○
上列當事人間請求返還不當得利等事件，本院於95年5月4日言
詞辯論終結，判決如下：
    主  文
原告之訴及假執行之聲請均駁回。
訴訟費用由原告負擔。
反訴原告之訴及假執行之聲請均駁回。
反訴訴訟費用由反訴原告負擔。
    事實及理由
甲、本訴部分：
一、原告起訴主張：
    (一)被告等為訴外人劉添財之繼承人，劉添財生前曾於民國（
      下同）87年8月27日與巨阜營造有限公司（以下簡稱巨阜
      公司）訂立房屋合建契約書，同意將合建之基隆市○○路
      70 號8樓建物登記於原告名下，由區分所有權人各自分擔
      其分得部分之相關稅捐。訴外人劉添財與被告丁○○，先
      後於88年7月15日、89年1月3日及89年3月31日，以繳稅購
      地為由，共計向原告借款新臺幣（下同）550,000元，劉
      添財死亡後，被告等為其全體繼承人，爰依消費借貸之法
      律關係訴請被告等返還上述借貸款項及自起訴狀繕本送達
      被告翌日起至清償日止，按年息5%計算之利息。另原告為
      位於基隆市○○區○○段二小段281建號建物（以下簡稱
      系爭281號建物）共有人之一，應有部分為萬分之1385，
      詎被告等未經其他共有人同意，自90年10月1日起擅自將
      其中地下一層面積161.05平方公尺（如附圖紅色標示部分
      ，以下簡稱系爭停車場）出租他人使用並收取租金，已侵
      害原告原得使用之面積22.305平方公尺（161.05×1,385/
      10,000≒22.305），而該地段之租金為每月每平方公尺
      295元，依此計算原告每月得收取之租金為6,580元（295
      ×22.305≒6,580，小數點以下四捨五入），爰依不當得
      利之法律關係，訴請被告等應自90年10月1日起至返還系
      爭停車場予全體共有人止，按月給付原告6,580元；並陳
      明願供擔保請准宣告假執行。
    (二)對被告抗辯之陳述：鈞院94年度訴字第263號民事確定判
      決雖以該案被告巨阜公司未能舉證證明其與劉添財間之消
      費借貸關係存在為由，駁回巨阜公司抵銷之主張。但上開
      案件之當事人為巨阜公司與被告，原告非該案訴訟當事人
      ，故不受前開判決拘束，原告提起本件訴訟並未違反一事
      不再理原則。
二、被告等辯稱：
    (一)劉添財及被告丁○○未曾於上述時間向原告借款，原告所
      提出受款人為劉添財之支票3紙，僅能證明原告曾給付劉
      添財上開金額，惟支付之原因可能為清償、借貸等種種，
      是否果如原告所主張之借貸關係存在，自應由原告舉證證
      明。再者，鈞院94年度訴字第263號確定判決已認定上開
      消費借貸關係不存在，原告自不得再事爭執。
    (二)依劉添財與巨阜公司所簽訂之房屋合建契約書第4條有關
      房屋土地產權之分配中，已明定劉添財取得地上第一、二
      、四、五層及地下一層（含騎樓）及車位兩位；巨阜公司
      則取得地上第八層房屋。地下第一層之產權既由劉添財取
      得，劉添財死亡後，被告等為其繼承人，自有權使用收益
      。再者，原告為巨阜公司所指定之登記名義人，自應受上
      開契約書之拘束，不得主張享有地下層第一層之權益。至
      原告所提出90年10月4日之協議書（以下簡稱系爭協議書
      ，卷第103頁）內，雖約定系爭281號建物應有部分之分配
      比例，惟被繼承人劉添財早於90年7月27日即已死亡，顯
      不可能在該協議書上簽章，其上劉添財之簽名與其筆跡不
      符，故其約定內容為無效。被告等依上開房屋合建契約書
      第4條第1項約定，就系爭281號建物地下一層即有權使用
      收益，原告主張被告等侵占其權利範圍而出租，並獲取不
      當利益云云，顯無理由；爰求為駁回原告之訴，併陳明如
      受不利判決，願供擔保請准免為假執行等語。
三、本院經查：
    (一)原告請求被告等返還消費借貸款部分：
      1.查本院94年度訴字第263號民事確定判決之當事人為巨
        阜公司與被告等，有判決書、民事判決確定證明書影本
        可稽（卷第20-25頁、第154頁），原告縱為巨阜公司之
        法定代理人，巨阜公司與原告仍為不同之權利主體，原
        告既非上開事件之當事人或其他確定判決效力所及之人
        ，要不受上述確定判決效力之拘束。況上開確定判決中
        ，巨阜公司係以其對劉添財之消費借貸債權主張抵銷，
        與本件原告所主張者，則為其對劉添財、丁○○二人之
        消費借貸債權，訴訟標的亦非同一，自無一事不再理原
        則之適用，合先敘明。被告等辯稱上開確定判決既已認
        定巨阜公司對劉添財之消費借貸債權不存在，原告即不
        得再行起訴向被告請求返還云云，自非可採。
      2.次查，原告主張被告等之被繼承人劉添財及被告丁○○
        曾先後向其借款共550,000元乙節，為被告所否認。按
        當事人主張有利於己之事實者，就其事實有舉證之責任
        ，乃民事訴訟法第277條所明定。原告雖提出3紙支票影
        本為證（卷第27 -28頁），然各該支票所載受款人及提
        示人均為劉添財而非被告丁○○，無從認定原告交付借
        款予被告丁○○之事實。又上開支票影本縱足以證明原
        告曾交付支票予劉添財並經提示兌款之事實，但交付支
        票之原因多端，並不必然基於消費借貸關係而來，原告
        迄未能舉證證明其與劉添財、丁○○間消費借貸關係存
        在之事實，其主張自難憑信。從而，原告依其與劉添財
        、丁○○間之消費借貸關係，訴請劉添財之繼承人即被
        告等償還550,000元及法定遲延利息，洵屬無據。
    (二)原告請求被告等給付相當於不當得利之租金部分：
      1.被告等對於渠等占用系爭停車場，並將之出租予第三人
        乙事不爭執，惟以：依被繼承人劉添財與巨阜公司間之
        房屋合建契約書第4條約定，系爭停車場分歸劉添財取
        得，原告即無權使用系爭停車場，自無受損害可言等語
        置辯。對此，原告則稱上開合建契約書之內容，嗣後業
        經口頭變更，故原告對於系爭停車場非無使用權云云。
        從而，兩造之爭點厥在於：(1)被繼承人劉添財與巨阜公
        司簽訂之房屋合建契約書第4條內容，事後有無經雙方
        口頭變更？(2)被告將系爭停車場出租於第三人，有無侵
        害原告之權利？（即原告就該停車位有無使用收益權限
        ？）查：
        (1)被繼承人劉添財與巨阜公司曾於87年7月27日訂立房
          屋合建契約書乙節，為兩造所不爭，並有房屋合建契
          約書影本（卷第8-16頁）在卷足憑。依該合建契約書
          第4條約定：「1.甲方（劉添財）所提供之土地興建
          後取得地上第一、二、四、五層及地下層（含騎樓）
          第一層及車位兩位（如附件圖示範圍）。2.乙方（巨
          阜公司）取得地上第八層房屋一層」，兩造皆稱該條
          第1項末所謂「附件圖示」即系爭281號建物地下一層
          平面圖（置於本院卷證物袋內）而言（卷第149- 150
          頁言詞辯論筆錄參照），依此約定內容，系爭停車場
          確係分歸劉添財取得。原告雖稱此一契約書內容事後
          已經雙方口頭變更云云，但為被告所否認，原告迄未
          舉證以明，自難憑信。
        (2)次查，原告固非上開房屋合建契約之當事人，然依上
          述合建契約書原分歸巨阜公司取得之基隆市○○路70
          號8樓建物（即基隆市○○區○○段二小段269建號）
          實際上係登記由原告原始取得，有建物登記謄本在卷
          足憑（卷第119頁），此另由兩造所不爭執之同一合
          建案中其他共有建物（同小段第271建號）分配協議
          書所載立協議書人為原告而非巨阜公司（卷第80-82
          頁）亦明。由此足認原告乃巨阜公司基於上開契約書
          第4條第4項所指定之第三人，被告等自得依民法第27
          0條規定，以劉添財得由契約所生之一切抗辯對抗原
          告。依上開房屋合建契約書第4條，巨阜公司既同意
          將系爭停車場分歸劉添財單獨取得，巨阜公司對該停
          車場即無使用權利，原告為依上開契約受利益之第三
          人，亦應受該項約定之拘束。是以，被告等以劉添財
          之繼承人身分，將之出租他人使用，顯未致原告受任
          何損害。
        (3)至原告另主張上述房屋合建契約書第4條之約定嗣經
          變更，地下一層及車位兩位仍約定歸區分所有權人共
          有，乃經全體共有人擬具系爭協議書，並依其內容辦
          妥所有權第一次登記，伊因而取得其中應有部分萬分
          之1385云云。然查，被繼承人劉添財早於90年7月27
          日死亡，系爭協議書所載日期則在此後之90年10月4
          日，有戶籍謄本附卷足憑（卷第94頁），該協議書顯
          不可能由劉添財親自簽章，縱其生前曾委任他人代為
          意思表示，但依民法第550條規定，其委任關係亦因
          劉添財死亡而消滅，上開協議書上劉添財之簽章即非
          劉添財本人或其委託他人所為，自不發生效力。姑不
          論原告是否涉偽造文書罪嫌，其在劉添財死亡後之90
          年10月29日，以全體共有人之代理人身分，持上述無
          效之協議書向地政事務所申請依協議書約定之分配方
          式辦理系爭281號建物之所有權第一次登記（詳見卷
          第88-91頁土地登記申請書影本及附繳證件即協議書
          影本），並使不知情之地政事務所據以辦理所有權登
          記，此項登記應屬無效。此外，原告既無法證明其對
          於系爭停車場有何權利存在，自難單憑原告為該建物
          登記謄本所載之共有人，即認其因被告等出租系爭停
          車場予他人，而受有損害，則原告依不當得利之法律
          關係，訴請被告等給付相當於租金之不當得利，為無
          理由。
乙、反訴部分：
一、反訴原告起訴主張：
    (一)反訴原告等之被繼承人劉添財於87年8月27日與巨阜公司
      訂立房屋合建契約，依該契約書第4條第1項：「甲方（即
      劉添財）所提供之土地興建後取得地上第一、二、四、五
      層及地下層（含騎樓）第一層及車位兩位」；第2項：「
      乙方（即巨阜公司）取得地上第八層房屋一層」可知，巨
      阜公司就地下一層，僅可依其所分得之第八層房屋面積，
      依比例計算其就地下一層電梯樓梯間、機械室等共用部分
      （即大公共設施）取得應有部分，而就停車空間應無產權
      。亦即地下一層之面積為161.05平方公尺，扣除大公共設
      施之47.72平方公尺，其餘即為停車空間面積113.33平方
      公尺，而依系爭契約書之約定，停車空間之所有權及使用
      權均應由劉添財享有，巨阜公司無任何權利可得主張，反
      訴被告為巨阜公司所指定之第三人，自應受上述約定之拘
      束。
    (二)又系爭281號建物之大公共設施面積為123.01平方公尺（
      即包括地下1層之47.72平方公尺、地下2層之47.72平方公
      尺及騎樓27.57平方公尺，總計123.01平方公尺），換算
      應有部分為萬分之4796，再依地上建物各戶面積比例計算
      ，反訴被告所取得之基隆市○○路70號8樓，所應分得之
      大公共設施持分應僅為萬分之655。然於94年1月19日辦理
      所有權登記時，竟登記其權利範圍為萬分之1385，多出之
      權利範圍為萬分之730（計算式：1,385/10,000－655/10,
      000＝730/10,000），已屬不當得利，並致反訴原告等受
      有損害，爰依民法第179條及第767條訴請反訴被告應將系
      爭281號建物應有部分萬分之730移轉登記予反訴原告等公
      同共有，併陳明願供擔保請准宣告假執行云云。
    (三)對反訴被告抗辯之陳述：
      劉添財於90年7月27日死亡，系爭協議書於90年10月4日始
      簽立，其上劉添財之簽名，自不可能為其本人所為，反訴
      原告丁○○目不識丁，更未經全體繼承人之同意或授權在
      系爭協議書代簽劉添財之名，故系爭協議書係屬無效。
二、反訴被告則辯稱：
    (一)與本訴部分重覆者，茲不贅述。雖反訴原告等之被繼承人
      劉添財於與巨阜公司訂有房屋合建契約，惟本棟房屋係由
      劉添財及訴外人凌國基、凌國輝等3人共同供地興建，又
      與鄰地所有人李信弘之房屋合併增建，故有關地下一層及
      停車位等公共設施之分配均與訴外人凌國基、凌國輝及李
      信弘有關。而本棟房屋在申請建造時，地下第一層僅2個
      車位無法妥適分配，遂於第一次登記前，由訴外人凌國基
      、凌國輝、李信弘與劉添財作成系爭協議書，同意將車位
      改歸區分所有權人共有，並改依土地應有部分比例分配。
      反訴原告等為劉添財之繼承人，自應受系爭協議書之拘束
      。
    (二)雖劉添財於90年7月27日死亡，但系爭協議書係反訴原告
      丁○○於90年10月4日以劉添財之名義所簽，其顯係以最
      尊之家長及母親身分代表其子女全體所為之法律行為，並
      非無效。縱反訴原告丁○○係冒用其夫劉添財之名義在系
      爭協議書上簽字用印，並依系爭協議書之結果為公共設施
      共有部分之第一次登記並公告之，亦未見反訴原告有何異
      議，嗣後，反訴原告等甚而同意辦理分割繼承登記完畢，
      足認反訴原告等已同意系爭協議書之結果，依民法第118
      條第1、2項，系爭協議書應屬有效。反訴被告因登記取得
      之應有部分，非屬無法律上之原因而受有利益之情形。從
      而，反訴原告訴請伊將系爭建號之應有部分萬分之730移
      轉登記予反訴原告等公同共有，為無理由。
三、本院經查：
    (一)反訴原告起訴請求反訴被告移轉系爭281號建物應有部分
      萬分之730予反訴原告等，無非以：反訴原告等之被繼承
      人劉添財生前與巨阜公司簽訂之房屋合建契約書第4條第1
      項約定：「甲方（即反訴原告）所提供之土地興建後取得
      地上第一、二、四、五層及地下層（含騎樓）第一層及車
      位兩位」；第2項：「乙方（即反訴被告）取得地上第八
      層房屋一層」，故反訴被告就停車空間並無產權，就地下
      一層電梯樓梯間、機械室等共用部分（即大公共設施），
      則僅可依其所分得之第八層房屋面積，該停車空間之所有
      權及使用權均應由反訴原告等享有，反訴被告無任何權利
      可得主張等語為據。反訴被告則以：伊與劉添財與鄰地地
      主凌國基、凌國輝、李信弘等曾於90年10月4日簽訂系爭
      協議書，約定各區分所有權人就系爭281號建物，由伊分
      得應有部分萬分之1385，故依該協議書約定，伊取得上開
      應有部分具有法律上原因云云為辯。對此，反訴原告則稱
      上開協議書係劉添財死亡後所簽訂，否認其上劉添財署名
      之真正，該協議書既未經劉添財簽章，自屬無效，依主建
      物面積比例計算應有部分結果，反訴被告溢得萬分之730
      ，應返還予反訴原告公同共有，並陳明願供擔保請准宣告
      假執行云云。
    (二)本件反訴原告主張系爭281號建物辦理建物第一次登記時
      所依據之協議書，未經全體共有人同意，故屬無效，乃請
      求就該建物改依合建契約及區分所有權人分得專有部分面
      積比例而為分配，則反訴被告尚應再移轉應有部分萬分之
      730予伊等公同共有云云。反訴原告主張系爭281號建物共
      有人之應有部分應重新分配，不論其為共有人間應有部分
      之重新分配或屬於分管之約定，於全體共有人間皆有合一
      確定之必要。系爭協議書因未經全體共有人合意而無效，
      業如上述（詳上述甲、三、(二)1.(3)理由），則基隆市信義
      地政事務所根據該無效之協議書，逕行辦理建物所有權第
      一次登記，固有未合，惟含系爭281號建物在內之合建不
      動產起造人，除反訴原告等之被繼承人劉添財與反訴被告
      外，尚有凌國基、凌國輝、李信弘等人，渠等間就該建物
      應有部分分配之爭議，自有合一確定之必要。反訴原告僅
      列反訴被告為被告，訴請返還應有部分萬分之730予渠等
      公同公有，其當事人適格要件要難謂無欠缺，應予駁回。
丙、本件原告之訴及反訴原告之訴均無理由，渠等假執行之聲請
    俱失所附麗，應併駁回之。
丁、據上論結，本件原告之訴及反訴原告之訴均無理由，應依民
    事訴訟法第78條、第85條第1項前段，判決如主文。
中    華    民    國    95    年    5     月    18    日
                  民事庭法  官  邱璿如
以上正本係照原本作成。
對於本件判決如有不服，應於收受送達後20日內向本院提出上訴
書狀，敘述上訴之理由，上訴於臺灣高等法院，並按他造當事人
之人數附具繕本。
中    華    民    國    95    年    5     月    18    日
                        書記官  吳長枝


司法院資訊處製作；財團法人民間司法改革基金會備份。
